臺灣高等法院刑事判決　　　　　　 99年度上更(一)字第326號
上　訴　人
即　被　告　胡佩君
指定辯護人　本院公設辯護人　李廣澤
上列上訴人因違反毒品危害防制條例案件，不服臺灣桃園地方法
院96年度重訴字第58號、第64號，中華民國97年4月25日第一審
判決（起訴案號：臺灣桃園地方法院檢察署96年度偵字第9757號
、追加起訴案號96年度偵字第24491號），提起上訴，經判決後
，由最高法院發回更審，本院判決如下：
    主  文
原判決關於胡佩君部分撤銷。
胡佩君共同意圖販賣而持有第一級毒品，處有期徒刑拾年。扣案
之第一級毒品海洛因伍大包（合計淨重二三四點九四公克，純質
淨重一六九點一六公克）、第二級毒品甲基安非他命拾陸包（驗
前總毛重五六九點七八公克，推估驗前總純質淨重五四三點一七
公克），均沒收銷燬。扣案包裝毒品海洛因之塑膠袋（包裝重九
點二一公克）、包裝毒品甲基安非他命之塑膠袋（包裝重十五點
五二公克）、電子磅秤壹台、夾鏈袋壹批、分裝杓貳支，均沒收
。
    事  實
一、緣杜廣敏為與胡佩君屬姨姪關係，胡佩君自小即由杜廣敏扶
    養，二人情同姐妹。杜廣敏因不詳動機、不明原因在臺灣地
    區某不詳處所，取得純度約72（±8） ％之第一級毒品海洛
    因5大包（合計淨重234.94（±2）公克，純質淨重169.16（
    ±19）公克），及純度約98％之第二級毒品甲基安非他16大
    包（驗前總毛重569.78公克，推估驗前總純質淨重543.17公
    克）後，即與胡佩君基於共同意圖販賣而持有第一級毒品海
    洛因及第二級甲基毒品安非他命之犯意聯絡，藏放於胡佩君
    位於桃園縣中壢市○○○街15號7樓之2住處內，並欲以其等
    所持有自備之電子磅秤1台、夾鏈袋1批、分裝杓2支，摻入
    其他物質稀釋增加重量後，分裝販售予他人牟利，而經司法
    警察合法監聽，並於民國96年4月23日凌晨3時35分許，因監
    聽而有相當理由確信，胡佩君欲持有毒品自上述租屋處下樓
    交付向其等買受毒品之不詳之人，遂派員前往監控，因見胡
    佩君坐上一輛車號不詳之BMW廠牌汽車，遂攔查該車及車上
    之胡佩君與不詳姓名之男性駕駛，經逮捕並執行附帶搜索，
    自其身上查扣行動電話2支及鑰匙1串，雖並未查扣毒品，惟
    為免監控已久之本案曝光，且有相當理由相信於上述租屋處
    藏放有毒品，如不及時搜索，恐有遭湮滅或隱匿之虞，因而
    由司法警察電請檢察官指揮，押同胡佩君前往上述租屋處執
    行對物緊急搜索，而於屋內洗手檯下方置物櫃底層夾層內，
    查扣上述海洛因、甲基安非他命毒品，及於屋內查扣被告等
    共同持有為意圖販賣第一、二級毒品所用之電子磅秤1台、
    夾鏈袋1批、分裝杓2支，及胡佩君所有另2支行動電話（連
    同上述自其身上查扣者，共計4支，門號分別為：0000000
    000、0000000000、0000000000、0000000000），及無證據
    證明與本案有關之帳冊1本、現金新台幣79萬7,000元等物。
二、案經行政院海岸巡防署北部巡防局台北機動查緝隊報請臺灣
    桃園地方法院檢察署檢察官偵查起訴暨追加起訴。
    理  由
壹、程序部分
甲、按於第一審辯論終結前，得就與本案相牽連之犯罪或本罪之
    誣告罪，追加起訴。查本件被告胡佩君、共同被告杜廣敏經
    檢察官以與本案相牽連案件之事由，分別提起公訴暨追加起
    訴，經原審分案以96年度重訴字第64號、第58號審理，自應
    併予審判。
乙、扣案毒品等證物之證據能力
一、與本案有關之拘捕、搜索、扣押程序法規定及闡釋如下：
（一）按檢察官、司法警察官或司法警察偵查犯罪，發現被告或
      犯罪嫌疑人，所犯為死刑、無期徒刑或最輕本刑為5年以
      上有期徒刑之罪，嫌疑重大，有事實足認為有逃亡之虞，
      且情況急迫者者，得逕行拘提之。此項拘提如由司法警察
      官或司法警察執行時，以其急迫情況不及報告檢察官者為
      限，於執行後，應即報請檢察官簽發拘票。如檢察官不簽
      發拘票時，應即將被拘提人釋放。刑事訴訟法第88條之1
      第1項第4款、第2項分別定有明文。
（二）復按搜索，經受搜索人出於自願性同意者，得不使用搜索
      票。但執行人員應出示證件，並將其同意之意旨記載於筆
      錄。刑事訴訟法第131條之1定有明文。此處「同意搜索」
      ，應係被告出於自願性之真摯同意，如被告之人身自由已
      處於受偵查機關（不論合法或非法）拘束之下，雖被告當
      時固無反對搜索之意，惟仍應依個案情節判斷被告真意，
      換言之，須探求被告是否係因其人身自由已受拘束，而無
      從亦無意再為反對，此等「同意」自不應視為被告之「自
      願性」同意，反係被動性，甚或被迫之同意，其當非真摯
      之同意。具體判斷之方法，例如被告當時之人身自由如未
      受拘束，是否即可能不為同意等，均足判斷被告是否自願
      性、真摯性之同意。
（三）另按檢察官、檢察事務官、司法警察官或司法警察逮捕被
      告、犯罪嫌疑人或執行拘提、羈押時，雖無搜索票，得逕
      行搜索其身體、隨身攜帶之物件、所使用之交通工具及其
      立即可觸及之處所。刑事訴訟法第130條定有明文。本條
      所謂「附帶搜索」之立法目的，係在防止執法人員遭受武
      器攻擊，及防止被逮捕人湮滅隨身證據。解釋上，司法警
      察（官）為確保自身生命、身體安全，對於受搜索人所得
      「立即控制」之範圍及場所，均得搜索，尤其逮捕被告當
      時，被告所使用之交通工具，因汽、機車所具有之「機動
      性」，因而司法警察在具有合理根據（相當理由）時，得
      逕為無票搜索，惟須注意者，實施附帶搜索之前提，必須
      是「合法」拘提、逮捕或羈押，如係「非法」拘捕或羈押
      ，自不得進而行附帶搜索。
（四）末按除上述同意搜索（刑事訴訟法第131條之1）、附帶搜
      索（刑事訴訟法第130條）之無票搜索外，刑事訴訟法第
      131條第1、2項分別尚明定有兩種無票搜索之法定事由，
      於法定原因下，無需法院核發之搜索票，得由檢察官、司
      法警察（官）進入屋內執行無票搜索，其中刑事訴訟法第
      131條第1項第1至3款所定，限於保全「人」之證據，因而
      通稱為「對人緊急搜索」（又稱「逕行搜索」)；同法第
      131條第2項則限於保全「物」之證據，亦即限於搜索「物
      」，因而通稱「對物緊急搜索」（又稱「緊急搜索」）。
      與本案有關之對人緊急搜索係刑事訴訟法第131條第1項第
      3款所定：「有明顯事實足信為有人在內犯罪而情形急迫
      者，檢察官、檢察事務官、司法警察官或司法警察，雖無
      搜索票，得逕行搜索住宅或其他處所」。而對物緊急搜索
      之同法第131條第2項規定：「檢察官於偵查中確有相當理
      由認為情況急迫，非迅速搜索，24小時內證據有偽造、變
      造、湮滅或隱匿之虞者，得逕行搜索，或指揮檢察事務官
      、司法警察官或司法警察執行搜索，並層報檢察長」，本
      條項所規範之主體雖指「檢察官」，惟解釋上應包括「受
      檢察官指揮之司法警察官及司法警察」在內。又同法條第
      3項、第4項明定，此項搜索，由檢察官為之者，應於實施
      後3日內陳報該管法院；由檢察事務官、司法警察官或司
      法警察為之者，應於執行後3日內報告該管檢察署檢察官
      及法院。法院認為不應准許者，應於5日內撤銷之。如此
      項搜索執行後未陳報該管法院或經法院撤銷者，審判時法
      院得宣告所扣得之物，不得作為證據。
二、經查，檢察官所提出用以證明被告等有販賣毒品犯行之扣案
    毒品等物，係經行政院海岸巡防署北部巡防局台北機動查緝
    隊（下簡稱海巡署北機隊）及中壢分局司法警察，依刑事訴
    訟法第131條之1，經被告胡佩君之同意下，至其位於桃園縣
    中壢市○○○街15號7樓之 2租屋處搜索查扣，有胡佩君所簽
    署之自願搜索同意書、搜索扣押筆錄等附偵查卷為證（參見
    96年度偵字第9757號偵查卷第15至17頁）。惟準備程序就該
    等扣案毒品證物之證據能力意見，訊據被告胡佩君固不否認
    係警察自其位於桃園縣中壢市○○ ○街租屋處所查扣，惟矢
    口否認犯行，辯稱扣案毒品係「貴哥」之男子所寄放，當日
    是警察告知，檢察官請其同意警察至其租屋處搜索，其要求
    搜索票，卻仍被帶至上述租屋處搜索而查扣該等毒品，被告
    胡佩君並詳述其遭搜索過程謂（略以）：海巡署的人在中壢
    市○○路○路上攔阻我，在我身上查扣兩支手機，未查獲任
    何毒品，後來有一位自稱中壢分局的女子將我帶進金陵路上
    一棟公寓內廁所搜身，也未搜到東西，接著聽警察講完電話
    後，警察說檢察官同意他們至我家搜索，我要求搜索票，也
    不知警察為何知道我家在哪裡，就將我帶回中壢市○○ ○街
    租屋處搜索，警察拿我身上的卡片刷卡進入大樓，我有阻擋
    ，但他們還是進去搜索而查扣上述毒品等物等語（見原審
    卷第10、126頁）。至偵查卷所附「自願搜索同意書」，被
    告胡佩君則辯稱，是在海巡署簽的，在搜索現場其不願意簽
    署該同意書等語（見原審卷第126頁）。辯護人因而於準備
    程序中爭執本件搜索之合法性，此項爭執影響扣案毒品等物
    之證據能力，原審基於程序事項（包括證據能力）之調查，
    未涉嚴格證明法則，亦不受直接審理原則之拘束，而經當事
    人之同意下，於準備程序傳喚證人即當日執行搜索之司法警
    察，並予當事人行交互詰問之機會。
三、經訊據證人即當日執行逮捕、搜索之司法警察，時任海巡署
    北機隊查緝員之黃翊峰，並不否認本件係自大馬路上攔查胡
    佩君，並對胡佩君進行搜身，並未發現無毒品等情，並結證
    稱（略以）：「我們將胡佩君帶回原來住處樓下，要上去搜
    索，胡佩君要求我們出示搜索票，我打電話報告蔡偉逸檢察
    官，為了保全證據，檢察官指示我們先問胡佩君是否同意讓
    我們搜索，經我們表明，她有簽下同意搜索書，如果她未同
    意，我們根本不會上樓搜」等語，惟又證稱（略以）：「我
    的認知當時不算逮捕拘留，如果被告要求離開，我們會同意
    讓她離開，她也要求要離開，但我們請她還是先帶我們回住
    處，她也願意，到樓下她又要求我們出示搜索票」、「如果
    她堅持要走，我們會讓她走。因為我們告訴她在 7樓的住處
    有毒品，她以為我知道是那一間，我想她以為我們一定找不
    到才會讓我們去。我們告訴她如果不同意讓我們搜索，我們
    會去申請搜索票，我們也不會離開，且我們在現場有打電話
    給檢察官，被告也有看到，我也有告訴她，檢察官請她同意
    讓我搜索」等語。被告胡佩君則反駁證人所言，而辯稱（略
    以）：「我在現場就不同意他們搜索我家，他們一直要求我
    同意去我家搜，我也看到他們用電話跟檢察官報告，證人也
    告訴我，檢察官要求我讓他們搜索，我仍然不同意，我身上
    的 2隻手機跟扣案的鑰匙一串及證件，在那時候被扣留，他
    們不還我，我沒辦法離開，爭執很久，證人強押我上車，並
    帶回大仁二街住處，警衛知道他們是警衛帶同我及警察至我
    房間」等語。本院以為，一般而言，人身自由已受司法警察
    拘束之被告，大多以為已無從反對警察機關之搜索，甚且已
    無意再為反對，當屬事理之常。此等「同意」自不應視為被
    告之「自願性」同意，反足認係被動性，甚或被迫之同意。
    更遑論本件被告胡佩君已明確指出其遭搜索之過程係處於「
    半強迫」之狀況，此可自證人黃翊峰不否認被告胡佩君曾要
    求要離開，但警察還是要求被告胡佩君先帶其等至住處再說
    ，且尚對被告胡佩君告知，如「不同意讓我們搜索，我們會
    去申請搜索票，我們也不會離開」等語，更足證之。又衡諸
    偵查常態，被告遭拘捕人身自由受拘束，及其後製作筆錄期
    間，司法警察往往提出不少制式文件要被告簽署，基於同上
    理由，此時之被告已無從或無意抗拒，自難遽以被告胡佩君
    已簽署所謂「自願搜索同意書」或搜索扣押筆錄上由司法警
    察勾選同意搜索，即認被告胡佩君係出於真摯性、自願性之
    同意。本件即令依證人所言，同意書係被告現場所簽署，惟
    依當時被告胡佩君人身自由受拘束之情判斷，亦難以證明被
    告胡佩君係自願性之同意。綜上所述，本件所為並非合法之
    「同意搜索」，應堪證明。
四、惟按司法警察（官）所得為之無票搜索，並非限於同意搜索
    ，尚有附帶搜索、緊急搜索人、緊急搜索物等三種無票搜索
    。訊據證人黃翊峰結證稱（略以）：「國內沒有海洛因的製
    造能力，一定都是走私而來，海巡署即有權查緝海洛因，且
    署內要求，偵辦內陸的毒品案件，非沿海的情資，一定要會
    同警員，本件是內陸毒品案件，所以我們有會同中山分局的
    警察，且本件是檢察官指揮偵辦的案件」、「我們上線監聽
    被告杜廣敏的電話，進而發現胡佩君（與之共同販賣毒品）
    ，當時已在現場即中壢市○○○街被告杜廣敏、胡佩君的共
    同租屋處附近埋伏 3天，當日以現譯快報方式，發現杜廣敏
    正要賣毒品海洛因或安非他命給買家，監聽發現杜廣敏打電
    話給胡佩君，要她將毒品拿下樓去給買家，研判買家也到附
    近，結果胡佩君下樓竟去敲現場埋伏的偵防車車窗，車內是
    台北市警局中山分局的偵查員，後來見胡佩君坐上一台 BMW
    的白牌計程車，我們追上去，在不遠處大馬路上將車子攔下
    ，請車上的胡佩君及另外一名男性司機都下車，並對胡佩君
    進行搜身，在這之前有先請附近警局的女警執行。搜索結果
    發現兩位身上均無毒品，但現譯快報回報確實是要執行毒品
    交易，當時深夜，我們懷疑毒品已經交付給買家，或於我們
    跟車時被發現而當場丟棄。我打電話向承辦檢察官報告現場
    狀況，本件是板橋地檢署蔡偉逸檢察官指揮偵辦的案件。之
    後我們將胡佩君帶回原來住處樓下，我們先讓該名司機離去
    ，因為查證結果他只是單純的計程車司機」、「是胡佩君自
    己帶我們走到她租的那間，她自行開門讓我們進去，還要求
    我們脫鞋才能進去，經詢現譯機房告訴我們，毒品應該是藏
    在沙發或音箱內，但我們沒有查到，現場至少有四、五個人
    進行搜索，含中山分局及中壢分局的警員，屋內是一間套房
    ，一眼可以看盡，後來是同事踢到屋內櫃子（類似洗手檯）
    的夾層發現是空的，拉開後發現一個保麗龍盒，盒內分裝有
    扣案的海洛因、安非他命。查扣的現金是在床下或是那裡找
    到我忘記了，但確定不是跟毒品放一起，而且是在找到毒品
    之前先查扣的，其他分裝袋、分裝杓、帳冊、電子磅秤也是
    在屋內查扣的，但不是跟毒品放在一起」等語（見原審卷第
    115至116頁）。經查本件已非合法之同意搜索，業如前述，
    惟究係執行上述除同意搜索外之何種類無票搜索，證人則語
    焉不詳，其突顯司法警察（官）對於無票搜索之相互運用仍
    有盲點，致未能確信其所為係其他合法之無票搜索，反一味
    訴諸於所謂「同意搜索」之現象，惟不合法之同意搜索，不
    代表本件搜索即屬違法，而應探究司法警察所執行者是否符
    合其他無票搜索，而仍得認定其搜索合法：
（一）因本件執行之司法警察為海巡署北機隊，非一般認知之司
      法警察（官），首應探究海巡署北機隊之司法警察權限範
      圍。按巡防機關掌理走私情報之蒐集，滲透及安全情報之
      調查及處理事項，海岸巡防法第4條第1項第5款定有明文
      。經查，本案查緝員警黃翊峰係擔任海巡署北區巡防局連
      江查緝隊查緝員，依前開規定賦有查緝走私之法定職權，
      如黃翊鋒所稱，國內並無製造海洛因之能力，海洛因一定
      都是走私進口，因而自有查緝本案法定權限，且本件尚有
      台北市政府警察局中山分局、桃園縣政府警察局中壢分局
      之司法警察會同調查偵辦，有搜索扣押筆錄上各該在場者
      之簽名附偵查卷足證（見96年度偵字第9757號偵查卷第17
      頁），是其正當性亦無疑。
（二）「附帶搜索」（刑事訴訟法第130條）適用於本案之範圍
      ：本件係板橋地檢署檢察官指揮偵辦之案件，且至遲於96
      年4月12日起即已合法監聽共同被告杜廣敏、被告胡佩君
      之電話通訊，司法警察對出現在馬路上之胡佩君執行逮捕
      ，即係依據96年4月23日之「現譯快報」，發現胡佩君欲
      外出，疑有交易毒品之事實發生。此除據證人黃翊峰證述
      如前外，並有偵查卷所附臺灣板橋地方法院檢察署檢察官
      所合法核發之通訊監察書，以及自96年4月12日起，至同
      年23日凌晨1時27分之監聽譯文可證（見96年度偵字第975
      7號偵查卷第97頁至第103頁），檢察官並於審判期日提出
      自96年4月12日起，至96年5月6日之完整合法監聽譯文附
      卷可證（惟查關於96年4月23日當日監聽譯文未附，此部
      分仍參見上述偵查卷）。足證證人黃翊峰係因長期從事監
      聽共同被告杜廣敏之電話通訊，發現胡佩君為負責交貨者
      ，且執行逮捕當日，係因由現譯快報得知胡佩君正要為杜
      廣敏交易毒品給不詳買家，而在被告胡佩君之住處樓下埋
      伏，當時被告胡佩君正欲搭乘計程車離去，自有相當理由
      相信已涉嫌毒品危害防制條例第4條之販賣毒品重罪罪嫌
      ，即屬有事實足認被告胡佩君犯嫌重大，且有逃逸之虞，
      應符刑事訴訟法第88條之1第1項第4款之「逕行拘提」（
      學說稱之「緊急逮捕」或「緊急拘捕」），進而得執行刑
      事訴訟法第130條之附帶搜索，而搜索被告胡佩君之身體
      、使用之交通工具等其得「立即控制」之範圍及處所，至
      於自其身上等處未查扣與本案有關之物，仍不影響搜索之
      合法性。又胡佩君係於馬路上遭逮捕，與其租屋處尚有相
      當距離，自難謂租屋處為其得「立即控制」之處所，附帶
      搜索之範圍自無法包括上述租屋處。本件爭點厥為：司法
      警察搜索桃園縣中壢市○○○街15號7樓之2租屋處（以下
      稱系爭租屋處），是否合於其他法定無票搜索之規定？
（三）搜索系爭租屋處不符「對人緊急搜索」（逕行搜索，刑事
      訴訟法第131條第1項第3款）之規定：查本案並非為執行
      拘提、逮捕，更非因追躡現行犯或逮捕脫逃人而進入系爭
      租屋處搜索，因而不符刑事訴訟法第131條第1項第1、2款
      之緊急搜索事由，而證人證稱其確信系爭租屋處藏有毒品
      （詳後述），如此時有相當理由「足信」杜廣敏或其他共
      犯在屋內（至少犯持有毒品罪嫌），如不及時入內搜索，
      可能有逃逸或無法防範犯罪行為發生之情，自得依據刑事
      訴訟法第131條第1項第3款「有明顯事實足信為有人在內
      犯罪而情形急迫者」之事由，進入屋內搜索，惟證人黃翊
      峰證稱依現譯快報發現，當日係共同被告杜廣敏通知胡佩
      君下樓交易毒品，因而證稱「請胡佩君從車上下來當時，
      我確定杜廣敏她不在屋內」等語（見原審卷第124至125頁
      ），足證證人確信杜廣敏當時不在屋內，因而不符緊急搜
      索人之要件，且即使證人有相當理由懷疑屋內尚有杜廣敏
      以外之其他共犯至少因持有毒品而犯罪，其據此進入屋內
      搜索時，亦僅限於搜索得以「藏匿人身」之地方，而不及
      於客觀上不可能藏匿人身，而僅得收藏物品之場所，本件
      係自洗手檯下方置物櫃底層夾層中查扣毒品，該場所不可
      能藏匿人體，自亦不在本條緊急搜索人之範圍，附此敘明
      。
（四）本案搜索屬合法「對物緊急搜索」（緊急搜索，刑事訴訟
      法第131條第2項）：證人黃翊峰另證稱（略以）：「因為
      長期監聽至少2、3個月的結果，確信屋內藏有毒品。以前
      被告2人交易地點是在楊新北路戶籍地，曾經被其他警察
      機關查獲過杜廣敏，該處也有搜索過，自監聽過程發現大
      仁二街的住處（系爭租屋處）是放毒品的倉庫。我們在現
      場監控結果，發現有特定車輛會前來買毒品，胡佩君、杜
      廣敏都有拿毒品下來交易之情形」等語（見原審卷第120
      頁）。經核共同被告杜廣敏、被告胡佩君2人間之監聽譯
      文內容，其等交談內容涉及毒品買賣之「暗語」甚多（詳
      證明力部分所述）；證人黃翊峰另證稱（略以）：「本件
      是板橋地檢署的蔡偉逸檢察官指揮偵辦的案件，若不及時
      搜索，屋內證物可能會有滅失之虞，而向檢察官陳報。我
      在現場有撥電話請示檢察官，檢察官要我們告知被告，請
      她同意我們入屋搜索」等語。此與被告胡佩君所辯稱「我
      看到警察以電話向檢察官報告，並說檢察官要求我讓他們
      搜索」等語相符，足認現場司法警察於執行系爭租屋處之
      搜索前，業已電話請示檢察官，並經檢察官之指揮。固然
      不論證人黃翊峰或被告胡佩君，均供稱檢察官係表示請被
      告胡佩君同意搜索，而胡佩君並未有真摯性之同意，亦如
      前述，惟此處檢察官「要求」被告同意搜索之情，應解釋
      為檢察官「尊重」被告權利，不願造成現場因抗拒所生之
      混亂，所為較為保留之詞，蓋即令被告胡佩君不同意，在
      胡佩君已遭警逮捕，行跡為警發覺之下，如未於當下及時
      搜索，恐被告胡佩君或其他共犯，至少警察懷疑同樣出入
      該租屋處之杜廣敏，將有於24小時內湮滅或隱匿屋內毒品
      之危險，自屬「情況急迫」，檢察官本得逕行搜索，或指
      揮檢察事務官、司法警察官或司法警察執行搜索，以保全
      證物。是本件雖非被告胡佩君之同意搜索，惟仍屬刑事訴
      送法第131條第2項之緊急搜索物之合法無票搜索。
（五）本件「逕行拘提」（緊急拘捕）雖未依刑事訴訟法第88
      條之1第2項，由檢察官官發拘票；「緊急搜索物」，雖未
      依刑事訴訟法第131條第3項，於執行後3日內陳報法院，
      尚不影響逮捕、搜索之合法性：按司法警察（官）執行刑
      事訴訟法第88條之1之逕行拘提（緊急拘捕）後，應即報
      請檢察官簽發拘票，如檢察官不簽發拘票時，應即將被拘
      提人釋放。刑事訴訟法第88條之1第2項定有明文。又按司
      法警察（官）所執行之緊急搜索物，應於執行後3日內報
      告該管檢察署檢察官及法院，而法院認為不應准許者，應
      於5日內撤銷之。刑事訴訟法第131條第3項定有明文。經
      查卷內並無海巡署北機隊於拘捕胡佩君後報請檢察官簽發
      之拘票，及執行搜索後於3日內報請法院准許文書，足認
      海巡署北機隊並無踐行上述2項事後法定監督之程序。惟
      本院以為，逕行拘提（緊急拘捕）胡佩君後之附帶搜索合
      法，固然其執行後未向檢察官報請簽發拘票，惟因拘捕後
      未久即執行緊急搜索物之程序，而查扣受案毒品等物，是
      胡佩君於查扣毒品等物之際，又屬至少為持有毒品之現行
      犯，此時之逮捕已非單純屬先前之逕行拘提，而已另含有
      現行犯逮捕之性質，當然人身自由受拘束之起算時間，仍
      係當初執行逕行拘提之時點，是其逕行拘提雖未及由檢察
      官簽發拘票，惟因同具有現行犯逮捕之性質，而未超過24
      小時即移送檢察官，並於嗣後聲請法院羈押，是其逮捕仍
      合法。至執行緊急搜索物後3日內陳報法院之規定，本院
      以為，其僅屬行政上監督之規定，並非法定失權不變期間
      之規定，換言之，檢警逾期陳報或報告，雖可能發生行政
      懲戒或懲處之行政責任，惟對於訴訟行為之效力仍無影響
      。蓋是否構成合法之緊急搜索，仍應由法院依據搜索當時
      之情狀，具體判斷檢警發動搜索是否符合前述法定要件而
      有「合理根據」（學說上亦有稱「相當理由」者），足以
      發動該無票搜索，並且於執行時符合比例原則；至於事後
      是否於期限內踐行陳報或報告之程序，固然有使得早日確
      定搜索有無效力之功能，惟正如同條第4項所另明定「執
      行後未陳報該管法院或經法院撤銷者，審判時法院得宣告
      所扣得之物，不得作為證據」者，如係違法之無票搜索，
      不因為檢警於期限內陳報或報告而成為合法搜索，而如係
      合法之無票搜索，更不因檢警未陳報法院或逾期陳報法院
      而變成違法搜索（參見林鈺雄，刑事訴訟法上冊總論編，
      2004年9月，4版，第369頁），而係由法院依據個案情狀
      判斷搜索是否合法，即令認搜索違法，亦非不許法院就個
      案違反法定程序情節、犯罪所生危害等事項綜合考量結果
      ，以判斷所查扣之證據有無證據能力，最高法院93年度台
      上字第1631號判決同此意旨。至檢察官即令未層報檢察長
      ，同上理由，並基於檢察官對外獨立行使職權之特性，亦
      不應影響緊急搜索之效力。另有學者提出應另考量執行搜
      索機關違反本條規定，僅係單純疏忽，或係因輕忽、藐視
      法律明文規定期限之故意、惡意所致，如係後者情形，法
      院仍應依據個案情節，考量公平正義，裁量決定是否撤銷
      違法搜索、扣押（參見王兆鵬，刑事訴訟法講義，2005年
      9月，第184、185頁），亦值參考。本件依證人黃翊峰所
      證述，司法警察主觀（非惡意）認知上本件係依據同意搜
      索，自更無踐行此陳報規定之可能，在無證據證明警察違
      反本條項陳報規定有明顯惡意、恣意之主觀意圖下（無海
      巡署北機隊曾屢次違反事後陳報規定，或有足認執行人員
      有刻意規避陳報規定，以圖不法取得犯罪證據等例），其
      縱未為陳報，亦不能遽認屬違法搜索。本件既有如不發動
      緊急搜索，毒品證物即有湮滅或隱匿之虞之合法搜索事由
      ，業如前述，雖未於事後陳報，自不影響其搜索、扣押之
      效力。
（六）綜上所述，本件搜索系爭租屋，雖無法官核發之搜索票，
      惟因符合刑事訴訟法第131條第2項之緊急搜索，屬合法之
      無票搜索，而於屋內洗手檯下方置物櫃底層夾層中發現之
      扣案第一、二級毒品，及電子磅秤、夾鏈袋、分裝杓、行
      動電話等物，自具證據能力，得為論罪科刑之依據。
丙、其他審判外文書之證據能力
    檢察官於審判期日提出被告胡佩君於臺灣桃園女子監獄，與
    其家屬接見之錄音譯文之證據能力：被告胡佩君於桃園女子
    監獄會客時與接見人之錄音談話勘驗內容，多有出現被告胡
    佩君與接見人即胡佩君之外婆、杜廣敏之母鄔瑞英，以及與
    共同被告杜廣敏討論如何於審判中串供之談話記錄，屬被告
    審判外之自白或對自己不利之陳述，係「非傳聞」而不適用
    傳聞法則之規定，應屬刑事訴訟法第165條之1第 2項規定之
    證物。且監聽譯文僅係將監聽錄音結果轉譯成文字，如其文
    字確與錄音帶內容相符，應與電話監聽錄音為同一處理。至
    其雖有侵害被告不自證己罪權之虞，惟被告及其辯護人等，
    均對此證據能力不為爭執，應堪認為真實，而具有證據能力
    。
貳、實體部分
一、訊據上訴人即被告胡佩君於本審（即本院更一審）固坦承於
    其系爭租屋處經警查扣有第一級毒品海洛因5大包（合計淨
    重234.94（±2）公克，純質淨重169.16（±19）公克），
    及第二級毒品甲基安非他命16大包（驗前總毛重569.78公克
    ，推估驗前總純質淨重543. 17公克），以及電子磅秤、夾
    鏈袋、分裝杓、行動電話，及現金新台幣79萬7,000元等物
    ，且上開毒品、物品及現金均係其阿姨杜廣敏所寄放等事實
    ，惟其自偵查起至本院上訴審止，均矢口否認有意圖販賣而
    持有毒品之犯行，並於本院辯稱：伊沒有販賣毒品，係綽號
    「貴哥」把毒品放在伊那裡。而監聽通話內容很單純，是跟
    小孩有關，買個蛋糕而已，沒有暗語云云。
二、經查
（一）被告胡佩君坦承於其系爭租屋處經司法警察查扣有第一級
      毒品海洛因5大包（合計淨重234.94（±2）公克，純質淨
      重16 9.16（±19）公克），及第二級毒品甲基安非他命
      16大包（驗前總毛重569.78公克，推估驗前總純質淨重
      543.17公克），以及電子磅秤1台、夾鏈袋1批、分裝杓2
      枝等物之事實，並有行政院海岸巡防署台北機動查緝隊扣
      押物品目錄表1件、內政部警政署刑事警察局96年5月15
      日刑鑑字第0960061195號鑑定書、法務部調查局鑑定調科
      壹字第0962 3044830號函在卷可證。且查系爭租屋處是一
      間套房，一眼即可看盡，上述毒品係藏放於洗手檯下方置
      物櫃底層夾層內，業據證人黃翊峰證述在卷，證人黃翊峰
      並證稱（略以）：是同事（即當日執行搜索之司法警察）
      踢到櫃子的夾層發現是空的，同事拉開後發現一個保麗龍
      盒，盒內分裝有扣案的海洛因、安非他命，而查扣的現金
      是在床下或是那裡找到我忘記了，但確定不是跟毒品放一
      起，而且是在找到毒品之前先查扣的，其他分裝袋、分裝
      杓、帳冊、電子磅秤也是在屋內查扣的，但不是跟毒品放
      在一起」等語。足認扣案第一、二級毒品被藏放在屋內十
      分隱密之處，確實經過設計之隱匿處所，如非居住其內者
      ，外人實難得知無訛。
（二）雖被告胡佩君於本院上訴審之前，均辯稱上開毒品等物為
      綽號「貴哥」者所藏放，惟查：
    1.細繹被告胡佩君於查獲當日即96年4月23日之警詢、偵查
      訊問筆錄，及偵查中聲請羈押調查庭，均係辯稱（略以）
      ：毒品係一位南部的「貴哥」寄放的，是朋友「小朱」介
      紹認識的，因「貴哥」在中壢附近有毒品下游，我與「貴
      哥」沒什麼交情，「貴哥」每個月給我5萬元的薪水，我
      不曉得這麼嚴重，且僅領過3次薪水云云（見96年度偵字
      第9757號偵查卷第10頁以下、第69頁，原審96年度聲羈字
      第307號卷第9頁）。
    2.惟胡佩君嗣後於96年5月25日之偵查訊問筆錄中卻改稱（
      略以）：因與「貴哥」是男女朋友而為其寄放，並未每月
      領有薪水50,000元云云（見同上偵查卷第94、95頁）；96
      年6月29日之偵查筆錄復更正稱，「貴哥」不是我男朋友
      ，我上次一時情急說錯話云云（見同上偵查卷宗第149 頁
      ）；起訴後於原審準備程序調查是否職權羈押時又改稱：
      「貴哥」是朋友「阿文」介紹認識的，因為他住在南部，
      北部有客人會跟他拿毒品，要求我讓他寄放一段時間（見
      原審卷第11頁）；甚且於原審97年3月25日審判期日再辯
      稱（略以）：貴哥是在當傳播小姐時遇見的客人，我也知
      道那是毒品，但藏放沒有代價，「貴哥」去我住處約5次
      云云（見原審卷第149、156頁）。足認被告胡佩君對於所
      謂「貴哥」者之年籍等足資特定之人別資料一無所悉。
    3.又被告胡佩君與「貴哥」究為何種關係，竟願出借其租屋
      處藏放如此數量龐大、價值不斐之毒品？被告胡佩君先稱
      友人，有向之收取報酬薪水5萬元云云，後改稱「貴哥」
      為其男友，存放毒品無需報酬云云，末又改稱貴哥是其從
      事傳播小姐時遇見的客人，藏放沒有代價云云，益見其供
      詞幾達每次訊問時即更異一次，胡佩君所言之真實性令人
      質疑。復觀被告胡佩君於原審審判期日陳稱，其係以0000
      000000之門號與「貴哥」聯絡（見原審卷第149頁），然
      調閱該門號之通聯紀錄，亦無被告胡佩君與其所指之「貴
      哥」之人之通話紀錄等情。另據證人黃翊峰之證述可知，
      扣案毒品與分裝袋、分裝杓、電子磅秤等物，並非藏放同
      處，而被告胡佩君辯稱分裝袋、分裝杓、電子磅秤等物皆
      為「貴哥」所有，並由「貴哥」自行於屋內找到該夾層藏
      放云云。如被告胡佩君所辯為真，該等物品應與毒品共同
      藏放於夾層，焉有分別散放屋內他處，而置之不理之情？
      從而，自被告胡佩君歷次不一之答辯，無從證明確有「貴
      哥」之人藏放扣案毒品於其住處。
    4.復退步言之，本件毒品數量龐大，被告胡佩君竟願為僅初
      識不久，身分年籍均不詳之「貴哥」寄藏數量如此龐大之
      毒品，與常情實有不符。縱認該等毒品係綽號「貴哥」之
      人存放，其何以願將數量如此龐大的毒品，不論無償或有
      償，寄放於一名尚未熟識之陌生女子家中，而不擔心胡佩
      君自行處理該大批毒品，亦不掛心胡佩君可能向警察通風
      報信之可能？
    5.綜上所述，胡佩君在本院上訴審之前供詞反覆不一，且不
      符常情，堪認所謂「貴哥」，應係被告胡佩君臨訟虛構之
      人，胡佩君顯係任意為所謂「幽靈抗辯」，其意圖干擾、
      耗費司法調查時日之意圖甚明。茲被告胡佩君於本院審理
      時已坦承並無「貴哥」其人，應屬實情。
（三）又被告胡佩君於原審供稱其系爭租屋處，杜廣敏未來過云
      云。惟查，共同被告杜廣敏於偵查中曾坦承系爭租屋處係
      由其所出資承租等語（見96年度他字第3026號偵查卷第6
      頁），且經原審隔離渠2人，共同被告杜廣敏供稱（略以
      ）：「胡佩君在外面租系爭租屋後，我有去過很多次，我
      還有帶小孩去那邊玩」等語，足證證人黃翊峰所蒐證者，
      共同被告杜廣敏曾出現在系爭租屋處屬實。而經原審質以
      胡佩君所稱與杜廣敏所述不符，杜廣敏復改稱，我有去過
      胡佩君租屋處的樓下云云（見原審卷第164至165頁）。是
      共同被告杜廣敏原已坦承出入被告胡佩君前開遭查獲之住
      處數次，惟經原審質以被告胡佩君否認其曾去過時，即亟
      欲改口，但已無法自圓其說，足見共同被告杜廣敏經常出
      入被告胡佩君住處，而被告胡佩君於本院審理時亦坦承上
      開毒品為杜廣敏所寄放（見本院100年4月13日審判筆錄第
      7頁），參酌杜廣敏於偵查中所自承系爭租屋處係由其出
      資承租等語，再依監聽譯文，杜廣敏與毒品買家通訊接觸
      頻繁，則上開毒品應係杜廣敏自行取得後寄藏在胡佩君住
      處，其當有與胡佩君共同持有扣案毒品之事實，應堪證明
      。
（四）衡以扣案毒品海洛因高達234.94公克、安非他命高達569.
      78公克，數量甚鉅，絕非僅供共同被告杜廣敏、被告胡佩
      君2人施用所需之量，且杜廣敏查無施用第一、二級毒品
      之反應，僅胡佩君有施用甲基安非他命之毒品反應，足認
      其等非單純為己施用而持有。復以於警查獲現場有夾鏈袋
      1批、分裝杓2支與電子磅秤1台與毒品一同扣案等情，有
      行政院海岸巡防署台北機動查緝隊扣押物品目錄表1份、
      蒐證照片影本在卷可稽（見96年度偵字第9757號偵查卷第
      24至28頁），若被告係單純供己施用而持有扣案毒品，應
      不須大費周章準備夾鏈袋、分裝杓及電子磅秤等分裝工具
      ，顯然被告欲以夾鏈袋、分裝杓及電子磅秤將扣案毒品進
      行分裝，以便伺機販賣他人牟利。再者，依胡佩君與杜廣
      敏之通訊監察譯文，及2人間為姨姪關係，胡佩君顯係聽
      令於杜廣敏，由杜廣敏與買家接洽，胡佩君準備欲販賣之
      毒品等情，益堪認被告胡佩君與共同被告杜廣敏有販賣毒
      品之意圖。
（五）又被告胡佩君於本院審理時雖到庭供稱：系爭租屋處查扣
      之現金款係共同被告杜廣敏所寄放，核與證人杜廣敏於本
      院審理之證述相符（見本院卷第71頁、本院100年4月13日
      審判筆錄第4頁），然就扣案現金79萬7,000元之來源，被
      告胡佩君於本院審理時供稱係杜廣敏之販毒所得，而證人
      杜廣敏於本院審理時證述係其經營賭場所得，2人所述情
      節，差異甚大，惟此現金究屬販毒所得，抑或另籌措準備
      供日後購買毒品之用等？因乏積極證據可資證明，基於罪
      疑唯輕原則，仍難認係販毒所得，併此敘明。
（六）末查，對於扣案帳冊之記載，被告胡佩君於查獲當日即96
      年4月23日之警詢、同日偵訊筆錄，以及偵查中聲請羈押
      之訊問均供承係其所有，而謂：「記載的數字是朋友向我
      借錢的金額，旁邊的日期是借貸的日期」云云（見96年度
      偵字第9757號偵查卷第13頁、第70頁、96年度聲羈字第
      307號卷第9頁）。惟96年6月10日聲請延長羈押審理庭，
      及96年9月17日準備程序中則更異前詞，而謂：「帳冊上
      面的金額、日期是我在過年期間與朋友玩骰子時記下來的
      」等語。細繹該帳冊中之記載：「阿輝兩碗15萬、1碗先
      給3萬」等文字，與被告所稱係與朋友玩骰子輸贏之記載
      ，內容相差甚遠，且當原審提出質疑時，始又改稱（略以
      ）：「我寫得亂七八糟，我自己也看不懂，我也不知道我
      在記什麼」云云。換言之，被告胡佩君原表示為朋友之借
      貸，其後又稱係賭博之輸贏記載，最後甚至辯稱就連自己
      也不知記載內容為何，足見被告胡佩君欲隱瞞帳冊記載所
      代表之意涵，然亦無法僅憑上開帳冊即為不利於被告胡佩
      君之認定。
（七）綜上所述，被告胡佩君上開所辯，均不足採信，其持有扣
      案毒品係有意圖販賣之動機及目的，已堪證明，應予論罪
      科刑。
三、按海洛因、安非他命，分屬毒品危害防制條例第2條第2項第
    1款、第2款所定之第一級毒品及第二級毒品。核被告胡佩君
    所為，係違反毒品危害防制條例第5條第1項、第 2項之意圖
    販賣而持有第一級毒品及第二級毒品。被告胡佩君、共同被
    告杜廣敏有犯意聯絡及行為分擔，為共同正犯，又並無證據
    證明扣案海洛因、安非他命係先後分別持有，基於罪疑唯輕
    原則，應從有利於被告胡佩君之認定，而論以想像競合犯，
    從一重之共同意圖販賣而持有第一級毒品罪。檢察官認被告
    胡佩君所為，係違反毒品危害防制條例第4條第1項之販賣第
    一級、第二級毒品罪，惟綜觀全卷所得之證據資料，僅得證
    明被告胡佩君犯有意圖販賣而持有毒品罪，尚無法逕認被告
    胡佩君已有販賣毒品之犯行，且亦乏證據證明被告胡佩君所
    持有之扣案毒品係經販入而得，以及其於販入時即基於營利
    之意圖，是依卷內所得事證，僅得證明被告胡佩君係有意圖
    販賣而持有第一級毒品之想像競合犯。又販賣毒品與意圖販
    賣而持有毒品，屬前後階段之行為，從訴之目的及侵害性行
    為同一說之立場，當屬同一事實，是於不影響事實同一性之
    下，爰變更檢察官所引應適用之法條，並對被告更再踐行刑
    事訴訟法第95條規定，於罪名變更後之告知義務，賦與被告
    充分答辯之機會，以保障被告之聽審權，尚不致對被告產生
    突襲。
四、原審認被告罪證明確，予以論罪科刑，固非無見，惟查：(一)
    原審判決事實欄內認定扣案毒品係杜廣敏因不詳動機、不明
    原因在不詳處所取得，然於理由欄內未說明扣案毒品係杜廣
    敏自行取得之理由，於法未合；(二)原審判決既認定扣案毒品
    係杜廣敏取得，理由中卻說明屬於被告所有，亦有未洽；(三)
    原審判決未說明認定扣案十六大包疑似甲基安非他命物品含
    有甲基安非他命成分、純度及驗前總毛重、總純質淨量所憑
    證據，亦有未合；(四)原審判決理由中已援引扣案現金及帳冊
    記載之內容，據以佐證被告係與杜廣敏共同意圖販賣而持有
    扣案海洛因、甲基安非他命等情，卻又說明不能證明扣案之
    現金係販賣毒品所得或作為購買毒品之用；扣案之帳冊與上
    訴人所犯意圖販賣而持有第一級、第二級毒品罪，並無直接
    關聯等語，實有判決理由矛盾之違法。被告上訴否認犯罪，
    雖無理由，然原判決既有上開可議之處，自應由本院將原判
    決撤銷改判。爰審酌煙毒之遺害我國，計自中國清末以來，
    垂百餘年，一經吸染，萎痺終身，其因此失業亡家者，觸目
    皆是，由此肆無忌憚，滋生其他犯罪者，俯首即得；更且流
    毒所及，國民精神日衰，身體日弱，欲以鳩形鵠面之徒，為
    執銳披堅之旅，殊不可得，是其非一身一家之害，直社會、
    國家之鉅蠹；而欲湔除毒害，杜漸防萌，當應特別以治本截
    流為急務，蓋伐木不自其本，必復生；塞水不自其源，必復
    流，本源一經斷絕，其餘則不戢自消也。「毒品危害防制條
    例」係鑒於煙毒之禍害蔓延，跨國販賣活動頻繁，而對之有
    所因應。故其立法目的在防止來自世界各國毒害，查緝流入
    毒品，預防及制裁與毒品有關之犯罪，亦即肅清煙毒，防制
    毒品危害，藉以維護國民身心健康，進而維持社會秩序，俾
    免國家安全之陷於危殆（司法院大法官議決釋字第476號解
    釋理由書節錄參照）。前述發人深省之文字，係在說明毒品
    危害的不僅是個人的健康而已，更是對於家庭以及全體國民
    ，乃至社會、國家戰力的重大危害，而欲戒除毒品，必須從
    斷絕來源作起。是本條例無論對於販賣、轉讓等提供毒品來
    源之行為均訂有嚴苛之刑罰規定，其目的無非係在以國家之
    刑罰權，制裁並威嚇該等對國家安全及國民健康有重大危害
    之行為。然被告胡佩君等人竟為圖私利，意圖有償提供毒品
    予人施用，被告胡佩君等人所為勢將助長施用毒品行為之更
    形猖獗，且此類行為所生危害，非僅使多數人之生命、身體
    法益受侵害，影響所及甚且危害社會、國家之健全發展，毒
    品犯罪等犯罪目的、手段及所生危害；及被告胡佩君等人持
    有海洛因重達234.94公克、安非他命則為569.78公克，數量
    龐大、重量非輕，及無證據證明其已進而實施販賣行為，即
    為警查獲之犯罪所生危害，惟考量其於案發時僅19歲，智慮
    尚稱淺薄，涉世未深，且係由姨媽即共同被告杜廣敏扶養長
    大，行為舉措自受杜廣敏影響甚深等一切情狀，量處如主文
    第2項所示之刑。
五、按查獲之毒品及專供製造或施用毒品之器具，不問屬於犯人
    與否，均沒收銷燬之；犯毒品危害防制條例第 5條之罪者，
    其供犯罪所用或因犯罪所得之財物，均沒收之。毒品危害防
    制條例第18條第1項前段、第19條第1項分別定有明文。此係
    排除刑法關於沒收規定之義務沒收特別規定，應優先於刑法
    適用。查扣案第一級毒品海洛因 5大包（合計淨重234.94（
    ±2）公克，純質淨重 169.16（±19）公克）及第二級毒品
    甲基安非他命16大包（驗前總毛重569.78公克，推估驗前總
    純質淨重約543.17公克），均依前述條例第18條第 1項前段
    ，均沒收銷燬。又因包裝毒品之外包裝有防止毒品裸露、逸
    出及潮濕之功用，並便於攜帶及運輸之用，最高法院近來見
    解認為，應依毒品危害防制條例第19條第 1項前段宣告沒收
    之（參見最高法院91年度台上字第2062號判決要旨），是包
    裝扣案毒品海洛因之塑膠袋（包裝重9.21公克）、包裝毒品
    甲基安非他命之塑膠袋（包裝重 15.52公克），及扣案電子
    磅秤 1台、夾鏈袋1批、分裝杓2支，均為被告胡佩君、共同
    被告杜廣敏所共同持（所）有，均應依毒品危害防制條例第
    19條第 1項前段宣告均沒收。此外，扣案分屬胡佩君、杜廣
    敏所有，使用0000000000、0000000000、0000000000、0000
    000000等門號之行動電話4支、帳冊1本，以及現金79萬7,00
    0 元，因被告係成立共同意圖販賣而持有毒品罪，尚無證據
    證明行動電話及現金確係被告犯罪所用或販毒所得財物，帳
    冊則尚與本罪無直接關聯，爰均不予宣告沒收。
據上論斷，應依刑事訴訟法第369條第1項前段、第364條、第299
條第1項前段、第300條，毒品危害防制條例第5條第1項、第2項
、第18條第1項前段、第19條第1項，刑法第11條前段、第28條、
第55條，判決如主文。
本案經檢察官張啟彬到庭執行職務。
中    華    民    國   100    年    4     月    27    日
                  刑事第一庭審判長法  官   葉騰瑞
                                  法  官   彭政章
                                  法  官   莊明彰
以上正本證明與原本無異。
如不服本判決，應於收受送達後10日內向本院提出上訴書狀，其
未敘述上訴之理由者並得於提起上訴後10日內向本院補提理由書
（均須按他造當事人之人數附繕本）「切勿逕送上級法院」。
                                  書記官   王韻雅
中    華    民    國   100    年    4     月    27    日